【裁判字號】    94,重訴,10
【裁判日期】    950731
【裁判案由】    確認抵押權不存在等
【裁判全文】
臺灣臺南地方法院民事判決              94年度重訴字第10號
原      告  丙○○
訴訟代理人  林永發律師
被      告  庚○
被      告  癸○○
上  一  人
訴訟代理人  壬○○
被      告  辛○○
            子○○
            丁○○
            己○○
            戊○○
            乙○○
前列五人共同
訴訟代理人  楊丕銘律師
上列當事人間請求確認抵押權不存在等事件，經本院於民國95年
7月26日言詞辯論終結，判決如下：
    主  文
確認被告庚○所有如附表一所示之土地，以附表二設定登記之抵
押權不存在。
被告辛○○、癸○○應將前項抵押權設定登記予以塗銷。
被告癸○○就附表一、二所示抵押權設定之土地，不得於本院九
十三年執字第二九一八０號強制執行。
確認被告庚○所有如附表三所示之土地，以附表四設定登記之抵
押權不存在。
被告丁○○、己○○、乙○○、子○○應將前項抵押權設定登記
予以塗銷。
確認被告庚○所有如附表五所示之土地，以附表六設定登記之抵
押權不存在。
被告丁○○、己○○、戊○○、乙○○應將前項抵押權設定登記
予以塗銷。
原告其餘之訴駁回。
訴訟費用由被告依附七所示比例負擔百分之九十二，餘由原告負
擔。
    事實及理由
壹、程序方面：
一、按訴狀送達後，固不得將原訴變更或追加他訴，但請求之基
    礎事實同一或不甚妨礙被告之防禦及訴訟之終結，不在此限
    ，民事訴訟法第255條第1項後段第2款及第7款定有明文。本
    件原告起訴原列為被告林慶南等人，惟被告林慶南已於起訴
    前死亡，無當事人能力，而原林慶南之權利義務應由其全體
    繼承人概括繼承，是以原告追加林慶南之所有繼承人即被告
    丁○○、己○○、戊○○、乙○○等4人為被告，並撤回林
    慶南部分，本院認為其請求之基礎事實同一，且並無礙被告
    之防禦及訴訟之終結，於法並無不合，自應予准許。
二、被告庚○、辛○○經合法通知，未於言詞辯論期日到場，核
    無民事訴訟法第386條所列各款情形，應依原告之聲請，由
    其一造辯論而為判決。
貳、實體方面
一、本件原告主張：
  (一)被告庚○於民國（下同）81年3月20日與原告訂立不動產買
    賣合約書將其所有坐落台南市安南區○○○段424之3號、42
    4之36號、424之91號、424之92號、424之93號、424之94號
    、424之143號7筆土地面積4公頃14公畝63平方公尺持分各18
    分之1換算面積為696.8087坪以價款新台幣（下同）16,026,
    600元（每坪23, 000元）出售與原告。因該等出售土地，其
    地目大多屬旱地，被告庚○在該等土地上蓋建雞舍且未耕種
    ，政府法令規定暫不能發給自耕能力證明書，一時無法辦理
    所有權移轉登記與原告。被告庚○向告訴人承諾要拆除雞舍
    並耕作，以便能辦理所有權移轉登記與原告。然被告庚○一
    再拖延拆除雞舍並耕作，迄今無法將原告所購買土地移轉所
    有權與原告，原告於93年8月間發現被告庚○竟將前揭已出
    售之土地全部設定抵押權與被告癸○○等4人，其設定時間
    都同在84年7月8日或84年9月20日，抵押債權分別有本金最
    高限額8,900,000元、5,800,000元、4,700,000元，總共抵
    押債權額為19,400,000元，與原告與被告庚○之買賣價金
    16,026,600元多出3,373,400元，顯見被告等通謀虛偽意思
    表示設定虛偽抵押權用來抵制原告請求損害賠償時無法自該
    等土地拍賣求償。該等土地於84年設定抵押權登記時，正值
    國內房地產低迷時期，價格滑落，尤以農地一落千丈，巿價
    不足8、9百萬元，被告等竟設定債權額高達19,400,000元之
    抵押權，其誰能信其為真。被告庚○於84年7月8日同一天將
    其已出售原告之土地坐落台南市○○段1022地號、1029 地
    號、1029之1地號、1030地號、1 030之1地號、1037地號；
    鹿北段862地號、862之1地號、863地號、863之2地號共同擔
    保設定債權額4,700,000元之抵押權與被告癸○○（債權範
    圍47分之22），辛○○（債權範圍47分之25），並約定存續
    期間自84年7月5日至84年10月5日，清償日期則為84年10 月
    5日。其借款期間只短短3個月，已難令人相信其為真借款之
    抵押權。其清償期早在9年前之84年10月5日即已到期，何以
    不聲請拍賣，而拖延至風聞原告要採取法律行動時之93年8
    月30日始辦理法院查封（93年執當字第29180號），顯違背
    社會經濟行為之常態。況其債權範圍分別為47分之22及47分
    之25，而該等土地公告現值亦僅3,000,000元左右，然竟設
    定總債權額4,700,000元之抵押權，有違民間私人設定抵押
    權之常態。
  (二)被告癸○○11年4月18日生，於84年7月8日設定抵押權時已
    高齡73歲，屬已退休而無經濟營收能力之人，其所住房屋台
    南縣永康巿中山北路114號13樓之4係公寓內之一小房間（僅
    26坪），且其產權係其女兒陳惠香所有，足見被告並無足夠
    資力借款給他人，否則豈有年老時猶借住女兒房屋，被告等
    以假債權設定抵押權之行為，顯係通謀虛偽意思表示，依民
    法第87條第1項規定其設定抵押權之意思表示無效。
  (三)被告庚○與原告訂立不動產買賣契約收受價款後即將前揭出
    售之土地權狀交給原告保管。然其於84年7月、9月間辦理前
    揭抵押權登記時，竟有所有權狀提供辦理，顯有虛報遺失權
    狀重新申領新權狀之違法行為。被告等通謀虛偽所設之抵押
    權登記之土地即為被告庚○原先出售與原告之土地，庚○之
    持分亦僅有18分之1或24分之1，並非整筆土地，況其中有小
    面積者，如學南段1029之1號面積僅56.05平方公尺，鹿北段
    862之1號2.78平方公尺，持分18分之1則分別僅有面積為3.1
    1平方公尺、0.15平方公尺，不足1坪地，被告竟亦設定抵押
    權及此2筆土地，足見係為抵制原告請求買受之土地所有權
    移轉登記而設定虛偽之抵押權登記。又被告辛○○、癸○○
    與庚○通謀虛偽意思表示所設定之抵押債權額4,700,000元
    ，其債權範圍分別為47分之25及47分之22，顯違常情。若謂
    辛○○借給庚○2,500,000元，癸○○借給庚○2,200,000元
    ，正常要求供擔保之土地，當係分別就較大面積之土地，各
    別設定債權額2,500,000元、2,200,000元，不可能共同就庚○所有大、小土地通通設定4,700,000元之抵押權，再以持
    分共有該抵押權，顯示其為虛偽債權及抵押權之事實，欲蓋
    而彌彰。
  (四)84年9月20日就被告庚○所有已出售給原告之坐落台南市○○區○○段990號及990之1號，持分18分之1虛偽設定本金最
    高限額新台幣8,900,000元予被告丁○○、戊○○、己○○
    、乙○○之被繼承人林慶南權利範圍3分之2，3分之1由子○○於88年4月3日繼承登記為權利人。同一天（即84年9月20
    日），被告丁○○、戊○○、己○○、乙○○之被繼承人林
    慶南與庚○就同2筆土地及1020號土地設定單獨抵押權登記
    ，債權額為5,800,000元。
  (五)被告庚○於81年3月20日將系爭土地7筆以總價款16,026,600
    元出售與原告，尾款於同年7月30日付清。被告庚○已有1,6
    00餘萬元之鉅款，顯然無需再向他人借款，然卻於84年7月8
    日與被告辛○○、癸○○通謀虛偽設定債權額4,700,000元
    之抵押權；同年9月20日與被告丁○○、戊○○、己○○、
    乙○○之被繼承人林慶南及案外人子○○之被繼承人通謀虛
    偽設定債權額8,900,000元之抵押權，被告丁○○、戊○○
    、己○○、乙○○之被繼承人林慶南另設定債權額5,800,00
    0元之抵押權，合計其債權額為19,400,00 0元，逾土地價款
    16,026,600元多出3,373,400元。按81年間原告向被告庚○
    購買土地時，房地產尚未滑落，迨84年被告設定虛偽抵押權
    時，土地價格滑落甚多，以當時巿價估計，7筆土地價款恐
    未逾12,000,000元，若真正要以系爭土地向他人借款，可能
    貸不到10,000,000元，被告等共同設定之抵押權之債權額竟
    高達19,400,000元，且又異乎循常以共有持分設定小面積之
    土地亦通通設定在內，顯然係為逃避移轉土地所有權與原告
    之脫產行為，其為通謀虛偽意思表示之抵押權設定甚為明顯
    。
  (六)按「事實為法律關係發生之特別要件，在消極確認之訴，應
    由被告就其存在負舉證之責任，在其他之訴，應由原告就其
    存在負舉證之責任」。（30年院字第2269號判例參照）因此
    被告就抵押權設定之債權存在之事實應負舉證責任以證明其
    抵押債權為真正，否則即為通謀虛偽意思表示所設定之抵押
    債權，依民法第87條第1 項規定應屬無效之法律行為，其應
    負責回復原狀即塗銷如訴之聲明所載各筆土地抵押權之登記
    。
  (七)並聲明：
  (甲)確認被告庚○所有坐落下列土地：
    1.台南市○○區○○段1022地號地目旱，面積3098.14 平方
      公尺。
    2.台南市○○區○○段1029地號地目林，面積1106.78 平方
      公尺。
    3.台南市○○區○○段1029之1地號地目林，面積56.05平方
      公尺。
    4.台南市○○區○○段1030地號地目旱，面積6514.88 平方
      公尺。
    5.台南市○○區○○段1030之1地號地目旱，面積644.22 平
      方公尺。
    6.台南市○○區○○段1037地號地目旱，面積1110.62 平方
      公尺。
    7.台南市○○區○○段862地號地目旱，面積296.22 平方公
      尺。
    8.台南市○○區○○段862之1地號地目旱，面積2.78平方公
      尺。
    9.台南市○○區○○段863地號地目旱，面積560.39 平方公
      尺。
    10.台南市○○區○○段863之2地號地目旱，面積4.69平方公
      尺。
    收件日期：民國84年、字號:安南土字第014861 號，登記日
    期：84年7月8日設定抵押權登記權利價值4,700,000元，權
    利人辛○○債權範圍47分之25，權利人癸○○債權範圍47
    分之22，債務人庚○設定權利範圍18分之1之抵押權不存在
    。被告辛○○、癸○○前揭抵押權登記應予塗銷。被告癸○○就前揭抵押權設定之標的不得於本院93年執字第29180號
    強制執行。
  (乙)確認被告庚○所有坐落下列土地：
    1.台南市○○區○○段990地號地目旱，面積2787.21平方公
      尺。
    2.台南市○○區○○段990之1地號地目旱，面積132.60平方
      公尺。
    收件日期：94年、字號：安南土字第014650號，登記日期：
    94年1月31日（原告誤繕為收件日期：84年、字號：安南土
    字第021639號，登記日期：84年9月20日）設定抵押權登記
    權利價值本金最高限額8,900,0 00元，權利人丁○○、戊○○、己○○、乙○○債權範圍3分之2；登記日期：88年4 月
    3日分割繼承抵押權，權利價值本金最高限額8,900,000元，
    權利人子○○債權範圍3分之1，債務人均為庚○設定權利範
    圍18分之1之抵押權不存在。被告丁○○、己○○、戊○○
    、乙○○、子○○前揭抵押權登記應予塗銷。
  (丙)確認被告庚○所有下列土地：
    1.台南市○○區○○段990地號地目旱，面積27871.21 平方
      公尺。
    2.台南市○○區○○段990之1地號地目旱，面積132.60平方
      公尺。
    3.台南市○○區○○段1020地號地目旱，面積1282.27 平方
      公尺。
    收件日期：84年、字號：安南土字第021640號，登記日期：
    84年9月20日設定抵押權登記權利價值5,800,000元，權利人
    林慶南（原告誤繕為丁○○、戊○○、己○○、乙○○）債
    權範圍：全部1分之1，債務人庚○設定權利範圍18分之1（
    1020地號為24分之1）之抵押權不存在。被告丁○○、己○○、戊○○、乙○○前揭抵押權登記應予塗銷。
  (丁)訴訟費用由被告等共同負擔。
二、被告則以：
  (一)被告庚○部分：伊是於84年拿支票向其餘被告借款。系爭土
    地買賣是於81年3月20日買賣，尾款7月30日付清，因為要辦
    理過戶所以印鑑證明等過戶文件都置放於原告那裡。當時伊
    經營「販厝」不動產，生意失敗，伊向林慶南借款，抵押設
    定是他們辦理的，伊不知道他們是如何辦理的等語，資為抗
    辯。並聲明：原告之訴駁回。
  (二)被告癸○○部分：伊確有借款予庚○約4,700,000元，實際
    金額，伊忘記了，但伊於7、80年間確有經濟能可以借款予
    庚○，借款有借據及本票，但無法提出交付現金之證明等語
    ，資為抗辯。並聲明：原告之訴駁回。
  (三)被告辛○○經合法通知，未於言詞辯論期日到場，亦未提出
    書狀或以言詞為任何聲明或陳述。
  (四)被告丁○○、戊○○、己○○、乙○○、子○○部分：
    1.按就本件原告訴之聲明第2項南市○○區○○段990地號及
      990之1 地號上為林慶南所設定之本金最高限額8,900,000
      元抵押權（債權範圍3分之2），依台南市安南地政事務所
      94年3月1日安南地所一字第0940002067號函送之土地謄本
      可知林慶南死亡後係僅由丁○○、己○○、乙○○三人為
      分割繼承登記，戊○○則並未為分割繼承登記，是原告就
      該部分亦將戊○○列為確認該抵押權不存在暨塗銷抵押權
      之請求對象者，實屬當事人不適格。
    2.次按，就本件原告訴之聲明第3項南市○○區○○段990地
      號、990之1地號、1020地號上為林慶南所設定之5,800,00
      0元普通抵押權，依台南市安南地政事務所94年3月日安南
      地所一字第0940002067號函送之土地謄本可知其仍登記為
      業巳死亡之林慶南名義而尚未辦理繼承登記，是原告就此
      如欲請求確認該抵押權不存在暨塗銷該抵押權者，實應併
      為林慶南之繼承人應先辦理繼承登記之聲明，然原告並未
      為此聲明，致其請求將來在執行上實有困難。另前揭學南
      段1020地號土地，不在原告與庚○間81年3月20 日之不動
      產買賣合約書之買賣標的範圍內，從而原告自屬無權請求
      併將該學南段1020地號土地上之抵押權予以塗銷。
    3.安南區○○段1020地號土地，不在原告與庚○間81年3月2
      0日不動產買賣合約書之買賣標的範圍內致原告無權請求
      塗銷該筆土地上之抵押權。
    4.關於林慶南之金額5,800,000 元之普通抵押權，原告應舉
      證證明其確無債權存在者始得請求塗銷按林慶南之金額8,
      900,000 元之抵押權固係最高限額抵押權，然林慶南之金
      額5,800,000 元抵押權卻係普通抵押權，普通抵押權係就
      現有債權設定抵押為擔保致其以確有債權存在為原則（常
      態事實），從而原告倘主張其無債權存在者乃屬例外（變
      態事實）而依舉證法則即應由原告就其主張之例外（變態
      ）事實負舉證責任，即應由原告舉證證明該林慶南之金額
      5,800,000 元之普通抵押權所擔保之債權確不存在（而非
      由被告舉證證明該普通抵押權所擔保之債權確屬存在），
      就此最高法院71年度台抗字第306 號判例即謂「抵押權人
      聲請拍賣抵押物，在一般抵押，因必先有被擔保之債權存
      在，而後抵押權始得成立，故只須抵押權巳經登記，且登
      記之債權巳屆清償期而未受清償，法院即應准許之」，足
      見被告之上開主張確有所據。
    5.何況，林慶南之系爭抵押權亦確有債權存在，茲臚陳如次
      ：
      (1)由丙○○84年1月7日致庚○之存證信函可證：按由丙○○於84年1月7日致庚○之存證信函，可知庚○至遲自81
        年間起確巳財務困窘，從而庚○至遲自81年起（事實上
        係自80年起）向林慶南、陳林阿雪借款支應者便極有可
        能。
      (2)由庚○之陳述可證：按庚○陳稱：我於84年拿支票向其
        餘被告借款（按：其實應係自80年間起即陸續借款），
        因經營販厝失敗，向林慶南等人借款，抵押權是林慶南
        等人去辦的，不知他們如何辦理云云。基上，足證系爭
        抵押權所擔保之債權確屬存在。
      (3)由林慶南對庚○之本票裁定、代繳稅捐之單據、代償汽
        車貸款之文件等可證：按林慶南曾於83年12月間執合計
        金額3,071,000元之本票向庚○聲請本票強制執行（詳
        鈞院所調83年度票字第4148號卷內資料），足證庚○確
        有積欠林慶南款項致設定抵押權予林慶南為擔保。次按
        ，林慶南於80年至84年間曾因庚○無力繳納稅捐而代庚○繳納牌照稅等合計145,378元，此有繳款書20紙可稽
        ，由此足證庚○確有積欠林慶南款項致設定抵押權予林
        慶南為擔保。再按，庚○於82年間購買車號ＵＧ－4959
        號汽車乙部，其由林慶南及謝明得擔任連帶保證人而向
        台灣第一信託股份有限公司辦理動產抵押貸款，庚○、
        林慶南、謝明得並於82年10月19日共同簽發金額360,00
        0元之本票予台灣第一信託股份有限公司，嗣庚○尚餘
        233,010元無力清償，台灣第一信託股份有限公司乃對
        庚○、林慶南、謝明得聲請為本票裁定（84年度票字第
        1723號），且台灣第一信託股份有限公司並聲請查封林
        慶南所有之南市○○街63號3樓之3號房地（85年度執字
        第7463號），該筆233,010元後由林慶南代償（該部汽
        車之使用牌照稅亦由林慶南代繳），此有車輛動產抵押
        契約書、84年度票字第1723號民事裁定、林慶南存證信
        函、清償證明書可稽（其餘債權文件則因林慶南之過世
        而散佚致搜尋不易）。
      (4)由關於甲○○之各項事證，亦可得證：按由於林慶南積
        欠甲○○2,600,000 元未償，而庚○亦積欠林慶南借款
        （金額逾2,600,000元），致林慶南乃於83年6月間將對
        於庚○之借款債權中之2,600,000 元讓與予甲○○抵償
        ，而庚○並於83年6月5另行簽立兩紙金額合計2,600,00
        0元之本票予甲○○，甲○○嗣於83年9月間執上開金額
        合計2,600,000 元之兩紙本票對庚○聲請本票裁定強制
        執行（詳鈞院所調83年度票字第2657號卷內資料）、暨
        就83年度執字第4416號丑○○○對庚○聲請之強制執行
        聲明參與分配而全部未獲清償（詳鈞院所調該執行卷暨
        該執行卷內分配表），嗣庚○於84年間設定金額8,900,
        000元（權利範圍2／3）之抵押權予林慶南為擔保時乃
        約定將上開2,600,000元債權列入為擔保之債權範圍內
        （該債權雖巳由林慶南讓與予甲○○，然為便宜計乃仍
        掛在林慶南名下一併設定抵押權為擔保），然其後甲○○認上開情形僅有口頭約定而無書面文件者易生爭執致
        於89年2月15日要求林慶南將上開情形形諸書面文字，
        林慶南乃簽立同意書予甲○○表示願以金額8,900,000
        元（權利範圍2／3）之抵押權中之2,600,000元做為甲○○債權之擔保。基上，益證系爭抵押權所擔保之債權
        確屬存在。
      (5)金額5,800,000元之承辦代書寅○○○亦可為證：按本
        件系爭金額5,800,000元之抵押權，其承辦代書為寅○○○，且庚○並於該抵押權設定契約書上親自簽名（詳
        鈞院向地政機關所調取之抵押權設定資料），是本件倘
        鈞院認事實仍不明朗者則可傳訊證人寅○○○到庭訊明
        該抵押權所擔保之債權是否存在。
    6.關於子○○之抵押權，其所擔保之債權確屬存在。
      (1)依82年度票字第2514號陳林阿雪對庚○聲請本票裁定之
        全案卷宗可知，陳林阿雪為子○○之母親，陳林阿雪確
        有借款予庚○，而子○○係繼承取得系爭抵押權。
      (2)另82年度票字第2478號丑○○○對庚○聲請本票裁定之
        全案卷宗、暨83年度執字第4416號丑○○○對庚○聲請
        強制執行之全部執行卷宗可知，丑○○○為陳林阿雪之
        姐妹、子○○之阿姨，而丑○○○亦確有借款予庚○並
        掛在系爭抵押權之擔保之下。
      (3)由丙○○84年1月7日致庚○之存證信函可證：按由丙○○於84年1月7日致庚○之存證信函，可知庚○至遲自81
        年間起確巳財務困窘，從而庚○至遲自81年起向林慶南
        、陳林阿雪借款支應者便極有可能。
      (4)由庚○之陳述可證：按庚○陳稱：我於84年拿支票向其
        餘被告借款，因經營販厝失敗，向林慶南等人借款，抵
        押權是林慶南等人去辦的，不知他們如何辦理云云。基
        上，足證系爭抵押權所擔保之債權確屬存在。
      (5)由陳林阿雪執本票裁定對庚○聲明參與分配、暨陳林阿
        雪對庚○聲請裁定拍賣抵押物等文件可證：按陳林阿雪
        於83年度執字第4416號丑○○○對庚○聲請強制執行乙
        案卷內曾提出82年度票字第2514號民事裁定（為陳林阿
        雪對庚○金額合計3,950,000元之5紙本票之本票債權）
        聲明參與分配而該執行案分配表所列陳林阿雪之未償債
        權額亦為3,950,000元。基上事證，可知陳林阿雪之抵
        押權所擔保之債權確屬存在。次按，陳林阿雪嗣於86年
        間聲請以86年度拍字第2196號民事裁定對庚○實行抵押
        權，其聲請時之聲請狀主張庚○於84年2月5日簽發3紙
        本票向陳林阿雪借款1,200,000元並於其後設定8,900,0
        00元之本金最高限額抵押為擔保（按：該86年度拍字第
        2196號民事裁定原載借款金額為2,000,000元，其後更
        正為1,200,000元）；又陳林阿雪過世後，子○○於辦
        理分割繼承時其88年3月1日遺產分割協議書載稱「本金
        最高限額8,900,000元正權利範圍債權1／3，借款額為
        1,200,000元正全部由子○○全部繼承取得」。基上事
        證，益證陳林阿雪之抵押權所擔保之債權確屬存在。
      (6)由丑○○○對庚○所聲請強制執行之資料可證：按丑○○○為陳林阿雪之姐妹、子○○之阿姨，丑○○○亦確
        有於82年間借款1,080,000元予庚○而執有庚○簽發金
        額合計1,080,000元之3紙本票，丑○○○並曾於83年8
        月9日執其對庚○之本票裁定聲請對庚○之土地為強制
        執行而全部未獲清償（詳鈞院所調83年度執字第4416號
        強制執行卷內資料），嗣庚○於84年間設定金額8,900,
        000元（權利範圍1／3）之抵押權予陳林阿雪為擔保時
        乃約定將上開丑○○○之1,080,000元債權列入為擔保
        之債權範圍內（即丑○○○之債權掛在陳林阿雪之抵押
        權下併獲擔保，是陳林阿雪之抵押權所擔保之債權確屬
        存在。
    7.並聲明：原告之訴駁回。
三、得心證之理由：
  (一)按確認法律關係之訴，非原告有即受確認判決之法律上利益
    者，不得提起之，民事訴訟法第247條第1項前段定有明文。
    所謂即受確認判決之法律上利益，係指因法律關係之存否不
    明確，致原告在私法上之地位有受侵害之危險，而此項危險
    得以對於被告之確認判決除去之者而言，揆諸最高法院52年
    臺上字第1240號判例意旨可資參照。本件原告主張被告庚○
    於81年3月20日將其所有坐落台南市安南區○○○段424之3
    號、424之36號、424之91號、424之92號、424之93號、424
    之94號、424之143號等7筆土地持分各18分之1出售與原告，
    經原告給付價金後，被告因一時無法辦理所有權移轉登記與
    原告，故先行將上開土地所有權狀交付原告持有，詎被告等
    間並無借貸關係存在，被告庚○竟於84年間分別於上開土地
    設定抵押權予被告辛○○、林慶南、陳林阿雪等情，，惟被
    告抗辯系爭抵押權係被告庚○分別向被告癸○○及訴外人林
    慶南、陳林阿雪等人借款因而提供上開土地為擔保，設定抵
    押權予被告癸○○、林慶南、陳林阿雪，嗣陳林阿雪、林慶
    南死亡，其抵押權分別由被告子○○、丁○○、己○○、戊○○、乙○○繼承，其中被告癸○○並已向法院聲請拍賣系
    爭抵押物，是以原告對系爭土地之抵押權是否存在，涉及原
    告債權得否受清償之利益，故原告在私法上之地位即有受侵
    害之危險，處於不安之狀態，且此種不安之狀態得以確認判
    決除去，揆諸前揭說明，原告提起本件確認之訴自有確認利
    益，合於民事訴訟法第247條之規定，應予准許，先予敘明
    。
  (二)本件被告戊○○抗辯：就台南市○○區○○段990地號及990
    之1地號上為林慶南所設定之本金最高限額8,900,000 元抵
    押權（債權範圍3分之2），依台南市安南地政事務所94年3
    月1日安南地所一字第0940002067號函送之土地謄本可知林
    慶南死亡後係僅由丁○○、己○○、乙○○三人為分割繼承
    登記，戊○○則並未為分割繼承登記，是原告就該部分亦將
    戊○○列為確認該抵押權不存在暨塗銷抵押權之請求對象者
    ，實屬當事人不適格云云。然按當事人適格，乃指當事人就
    具體特定訴訟標的有無實施訴訟之權能而言，此項權能之有
    無，應依當事人與特定訴訟標的之關係定之。倘原告主張其
    為訴訟標的法律關係之權利主體，或主張他造為訴訟標的法
    律關係之義務主體，其當事人即為適格，至其是否確為權利
    人或他造是否確為義務人，乃為訴訟標的法律關係在實體上
    有無理由問題，非為當事人適格之欠缺。查本件本件附表所
    示土地之抵押權人林慶南業於起訴前死亡，被告丁○○、己○○、戊○○、乙○○為其繼承人，因此，原告追加被繼承
    人林慶南之繼承人丁○○、己○○、戊○○、乙○○為被告
    ，並主張被告丁○○、己○○、戊○○、乙○○為訴訟標的
    法律關係（塗銷系爭抵押權登記）之主體，已屬當事人適格
    ，至被告戊○○能否辦理塗銷附表所示土地之抵押權登記，
    乃實體上有無理由之範疇，被告戊○○此部分抗辯，容有誤
    會，尚不足採。
  (三)按當事人主張有利於己之事實者，就其事實有舉證之責任，
    民事訴訟法第277條前段定有明文。且按確認法律關係不存
    在之訴，如被上訴人主張其法律關係存在時，應由被上訴人
    負舉證責任，最高法院著有42年台上字第170號判例可稽。
    次按消費借貸，係當事人約定，一方移轉金錢或其他代替物
    之所有權於他方，而他方以種類、品質、數量相同之物返還
    之契約；消費借貸，因錢或其他代替物之交付而生效力，89
    年修正前民法第474條、第475條分別定有明文。故消費借貸
    之成立，以貸與人已將金錢或其他代替物交付借用人及貸與
    人與借用人間有消費借貸之合意為其要件。故當事人之一方
    主張他造間消費借貸關係不存在時，應由他造就消費借貸之
    要件即交付金錢或代替物及本於消費借貸之意思而交付及收
    受金錢之事實負舉證責任。本件原告既訴請確認被告間就系
    爭土地所設定之抵押權不存在，且以上開抵押權所擔保之債
    權不存在為由，而被告等人又主張此債權關係存在，則依上
    開法律規定及最高法院判例意旨，自應由被告就抗辯抵押權
    所擔保之債權之存在乙節，負舉證之責。
  (四)就附表二所示抵押權部分：
    按抵押權為從物權，以其擔保之債權存在為發生之要件，契
    約當事人間除以債權之發生為停止條件，或約定就將來應發
    生之債權而設定外，若所擔保之債權不存在，縱為抵押權之
    設定登記，自難認其抵押權業已成立，最高法院89年度台上
    字第1086號判決亦可資參照。本件被告庚○抗辯稱：伊是於
    84年拿支票向其餘被告借款云云；另被告癸○○則抗辯稱：
    伊確有借款予庚○超過4,700,000元，伊於7、80年間確有經
    濟能可以借款予庚○，借款有借據及本票，但因借款是陸續
    出借，無法提出交付現金之證明云云，資為抗辯，惟為原告
    否認。經查，本院依被告癸○○所陳報之貸予被告庚○借款
    ，提領資金之台南縣永康市農會、彰化商業銀行北台南分行
    、中華郵政股份有限公司台南郵局等金融機構，查詢被告癸○○自75年迄85年止之存款帳戶往來明細，惟被告癸○○於
    上開期間在台南縣永康市農會並無資金提領紀錄，中華郵政
    股份有限公司台南郵局則係於91年7月19日始開戶使用，另
    彰化商業銀行北台南分行業就上開因已逾資料保存期限，而
    銷毀之，此有台南縣永康市農會94年6月10日南縣永農信字
    第731號函、彰化商業銀行北台南分行94年6月14日彰銀北台
    南字第169號函、中華郵政股份有限公司台南郵局94年6月17
    日南營字第0941200967號函各乙份在參可稽，又被告癸○○
    所提出之支票係第三人所簽發，另借據及其所有不動產所有
    權狀，亦與系爭抵押權設之借款債權無關，衡諸被告癸○○
    於抵押權設定時已屆70歲高齡，且依其抗辯其陸續借予被告
    庚○之債權亦達4,700,000元，卻無法提出系爭抵押權債權
    來源證明，顯與社會常情有違。另被告辛○○，未於言詞辯
    論期日到場，亦未提出書狀或以言詞為任何聲明或陳述。原
    告以被告癸○○於設定抵押權當時應資金出借予被告庚○，
    且於被告癸○○、辛○○所設定之債權額4,700,000元之抵
    押權，其中被告癸○○之債權範圍為47分之22，被告辛○○
    之債權範圍為47分之25，亦被告癸○○抗辯借予被告庚○之
    金額不合，且該抵押權約定存續期間自84年7月5日至84年10
    月5日，清償日期則為84年10月5日，其借款期間僅3個月，
    顯不符社會常，而主張被告庚○與被告辛○○、癸○○之抵
    押權所擔保債權為虛偽，該推論並未悖於一般經驗法則，已
    非無據。況被告庚○、辛○○、癸○○並未提出其他證據證
    明渠等間確有上開債權債務關係，故被告癸○○、庚○此部
    份之抗辯，不足採信。從而，原告請求確認附表二所示之抵
    押權不存在，並塗銷附表所示二之抵押權登記，為有理由，
    應予准許。另被告癸○○對於被告庚○之抵押權既不存在，
    被告癸○○自不得以此拍賣抵押物裁定執行名義對被告庚○
    產為強制執行，即屬有據。
  (五)就附表四編號四所示抵押權部分
    被告子○○抗辯其被繼承人陳林阿雪持有對被告庚○合計3,
    950,000元之5紙本票之本票債權，並向本院聲請82年度票字
    第2514號本票強制執行裁定，嗣後並持上開本票強制執行裁
    定參與訴外人丑○○○對被告庚○於本院83年度執字第4416
    號強制執行事件之分配等情，固有被告子○○提出本院82年
    度票字第2514號本票強制執行裁定一份在卷可稽，並經本院
    調閱本院83年度執字第4416號強制執行事件卷宗（未獲分配
    ，詳該卷第307頁分配表）屬實。惟按票據關係與消費借貸
    之法律關係並不相同，依訴外人陳林阿雪於83年度執字第
    4416號強制執行參與分配之債權為3,900,000元，繼於86年
    間向本院聲請拍賣抵押物事件時，所陳報之債權則為1,200,
    000元，容有歧異；另參酌被繼承人陳林阿雪之姐丑○○○
    則到庭證稱：「不知道陳林阿雪有無借錢給庚○。」等語觀
    之，以丑○○○與陳林阿雪為親姐妹關係，且被繼承人陳林
    阿雪就丑○○○於83年度執字第4416號對被告庚○強制執行
    事件，亦曾參與分配，惟證人丑○○○卻證述不知被繼承人
    陳林阿雪與被告庚○間是否有債權存在，另對被告子○○抗
    辯被告庚○於84年間設定金額8,900,000元（權利範圍1／3
    ）之抵押權予陳林阿雪為擔保時，另約定將丑○○○之1,08
    0,000元債權列入為擔保之債權範圍內，即丑○○○之債權
    掛在陳林阿雪之抵押權下併獲擔保云云，證人丑○○○亦證
    稱：「很久的事情不記得了。」等語，對其自身有利益關係
    ，證人丑○○○仍為不記憶之證述，是以被繼承人陳林阿雪
    是否對於被告庚○有系爭押權所擔保之債權實屬可疑。況被
    告子○○亦未能證明，被告庚○於交付票據時，被繼承人陳
    林阿雪確已為同等金錢之給付，且該金錢借貸為系爭抵押權
    所擔保之債權。基此，原告主張附表四編號四之系爭抵押權
    不存在，被告子○○抵押權設定登記予以塗銷，自屬可採，
    應予准許。
  (六)就附表四編號一、二、三，及附表六所示抵押權部分
    1.被告丁○○、己○○、戊○○、乙○○以其被繼承人林慶
      南對被告庚○之本票裁定、代繳稅捐之單據、代償汽車貸
      款之文件等，抗辯被告庚○與被繼承人林慶南間有系爭抵
      押權所擔保之借貸關係存在，惟為原告所否認。經查，原
      告於81年3月20日將系爭土地7筆以總價款16,026,600元，
      被告庚○購入，並於同年7月30日付清價款，是被告庚○
      已於81年間即有1,600餘萬元之鉅款，惟依被告丁○○、
      己○○、戊○○、乙○○之抗辯，其被繼承人林慶南係於
      80年至84年間因被告庚○無力繳納稅捐，而代被告庚○繳
      納牌照稅等稅捐，合計145,378元，及於82年10月間，購
      買價值468,648元之汽車猶由被繼承人林慶南為連帶保證
      人，向訴外人台灣第一信託投資股份有限公司台南分公司
      為動產抵押貸款，其後並由被繼承人林慶南代為被告庚○
      清償車款云云，以被告庚○出售系爭土地所獲價金之資力
      ，卻無法給付上開稅捐及車款，而須由被繼承人林慶南代
      為繳交，顯與社會常情有悖。另依證人甲○○到庭結證稱
      ：「是林慶南告訴我的，我是信賴林慶南，至於他實際上
      有無借給庚○我不清楚，他們借貸的時候我沒有親自目睹
      ，但是他們借貸時都有林慶南背書。」等語，亦無從證明
      被告庚○與訴外人林慶南間有金錢借貸關係存在。況系爭
      抵押債權高達1000餘萬元，被告丁○○等對為被告庚○貸
      繳稅捐等金額微薄之單據，迄今均保留，卻對於高額借款
      之資金來源及交付借貸無法提出任何證據以資證明，原告
      主張系爭抵押權不存在，實堪採信。
    2.次按抵押權為不動產物權，非經登記不生效力，抵押權人
      僅能依設定登記之內容行使權利，最高法院72年台上字第
      2432號著有判例，是抵押債權人及抵押債務人為何人，並
      所擔保之債權為何種債權，均應以設定登記之內容為準。
      最高法院85年度台上字第3105號判決亦可資參照。查，系
      爭表四抵押權設定，業經辦理分割繼承登記為附表四編號
      一、二、三，而原抵押權設定登記之抵押權人既與被告庚○無借貸關係存在，則渠等所為前開抵押權之設定，即因
      所擔保之債權不存在而難認其抵押權業已成立，被告丁○○、己○○、乙○○自應塗銷上開抵押權登記，原告主張
      附表四編號一、二、三之系爭抵押權不存在，被告丁○○
      、己○○、乙○○抵押權設定登記予以塗銷，自屬可採；
      另被告戊○○既非登記為抵押權利人，自無從為抵押權塗
      銷登記，是原告請求被告戊○○塗銷抵押權部分，自屬無
      據，應予駁回。
    3.末按抵押權為擔保物權，具有從屬性，倘無所擔保之債權
      存在，抵押權即無由成立，自應許抵押人請求塗銷該抵押
      權之設定登記，揆諸最高法院84年度台上字第167號及70
      年度台上字第513號判決要旨參照。查附表六抵押權為一
      般抵押權，此有原告提出上開土地登記謄本在卷可稽，而
      系爭抵押權設定時，被告庚○與訴外人林慶南間並無任何
      債權債務關係存在，業如前所述，是系爭抵押權所擔保之
      債權已不存在，則系爭抵押權亦失其附麗，被告丁○○、
      己○○、戊○○、乙○○自無從繼承被繼承人林慶南於附
      表六所示之抵押權，被告丁○○、己○○、戊○○、乙○○抗辯就上開土地原告應先訴請被告等辦理繼承登記之聲
      明云云，自屬無據。惟被告丁○○、己○○、戊○○、乙○○既概括繼承被繼承人林慶南之義務，自應負塗銷附表
      六所示土地抵押權登記之義務。從而，原告請求確認附表
      六所示之抵押權不存在，並塗銷附表六所示之抵押權登記
      ，為有理由，應予准許。
五、綜上所述，被告庚○與被告癸○○、辛○○、及訴外人陳林
    阿雪、林慶南無法證明渠等有附表二、四、六所示之抵押權
    債權存在，從而，原告請求確認被告庚○所有如附表一、三
    、五所示之土地，以附表二、四、六設定登記之抵押權不存
    在，被告應將前項抵押權設定登記予以塗銷，及被告癸○○
    就附表一、二所示抵押權設定之土地，不得於本院93年執字
    第29180號強制執行，為有理由，應予准許。另被告戊○○
    非附表四之抵押權之權利人，自無從為抵押權塗銷登記，是
    就此部分原告請求被告戊○○塗銷抵押權部分，係屬無據，
    應予駁回。
六、因本件事證已臻明確，兩造其餘陳述及證據聲請與判決結果
    無礙，爰不予審酌，併予敘明。
七、結論：原告之訴為一部有理由、一部無理由，依民事訴訟法
    385條第1項前段、第79條，第85條第一項但書判決如主文。
中    華    民    國    95    年    7     月    31    日
                  民事第三庭  法  官  田幸艷
附表一
┌─┬───────────────────────┬─┬─────┬──────┬────────┐
│編│  土          地          坐          落      │地│ 面    積 │  權    利  │   備    考     │
│  ├───┬────┬───┬───┬──────┤  ├─────┤            │                │
│號│縣  市│鄉鎮市區○  段  ○○段  │  地    號  │目│ 平方公尺 │  範    圍  │                │
├─┼───┼────┼───┼───┼──────┼─┼─────┼──────┼────────┤
│１│臺南市│安南區  │學南  │      │1022        │旱│3098.14   │18分之1     │                │
├─┼───┼────┼───┼───┼──────┼─┼─────┼──────┼────────┤
│２│臺南市│安南區  │學南  │      │1029        │林│1106.78   │18分之1     │                │
├─┼───┼────┼───┼───┼──────┼─┼─────┼──────┼────────┤
│３│臺南市│安南區  │學南  │      │1029-1      │林│56.05     │18分之1     │                │
├─┼───┼────┼───┼───┼──────┼─┼─────┼──────┼────────┤
│４│臺南市│安南區  │學南  │      │1030        │旱│6514.88   │18分之1     │                │
├─┼───┼────┼───┼───┼──────┼─┼─────┼──────┼────────┤
│５│臺南市│安南區  │學南  │      │1030-1      │旱│644.22    │18分之1     │                │
├─┼───┼────┼───┼───┼──────┼─┼─────┼──────┼────────┤
│６│臺南市│安南區  │學南  │      │1037        │旱│1110.62   │18分之1     │                │
├─┼───┼────┼───┼───┼──────┼─┼─────┼──────┼────────┤
│７│臺南市│安南區  │鹿北  │      │862         │旱│296.22    │18分之1     │                │
├─┼───┼────┼───┼───┼──────┼─┼─────┼──────┼────────┤
│８│臺南市│安南區  │鹿北  │      │862-1       │旱│2.78      │18分之1     │                │
├─┼───┼────┼───┼───┼──────┼─┼─────┼──────┼────────┤
│９│臺南市│安南區  │鹿北  │      │863         │旱│560.39    │18分之1     │                │
├─┼───┼────┼───┼───┼──────┼─┼─────┼──────┼────────┤
│１│臺南市│安南區  │鹿北  │      │863-2       │旱│4.69      │18分之1     │                │
│０│      │        │      │      │            │  │          │            │                │
└─┴───┴────┴───┴───┴──────┴─┴─────┴──────┴────────┘
附表二
┌─┬───┬────┬─────┬─────┬─────┬────┬───┬─────┬─────┐
│編│權利人│收件日期│  字  號  │登記日期  │權利價值  │債權範圍│債務人│設定權利圍│備考      │
│號│      │        │          │          │          │        │      │          │          │
├─┼───┼────┼─────┼─────┼─────┼────┼───┼─────┼─────┤
│１│辛○○│84年    │安南土字  │84年7月8日│4,700,000 │47分之25│庚○  │18分之1   │          │
│  │      │        │第014861號│          │元        │        │      │          │          │
├─┼───┼────┼─────┼─────┼─────┼────┼───┼─────┼─────┤
│２│癸○○│84年    │安南土字第│84年7月日 │4,700,000 │47分之22│庚○  │18分之1   │          │
│  │      │        │014861號  │          │元        │        │      │          │          │
└─┴───┴────┴─────┴─────┴─────┴────┴───┴─────┴─────┘
附表三：
┌─┬───────────────────────┬─┬─────┬──────┬────────┐
│編│  土          地          坐          落      │地│ 面    積 │  權    利  │   備    考     │
│  ├───┬────┬───┬───┬──────┤  ├─────┤            │                │
│號│縣  市│鄉鎮市區○  段  ○○段  │  地    號  │目│ 平方公尺 │  範    圍  │                │
├─┼───┼────┼───┼───┼──────┼─┼─────┼──────┼────────┤
│１│臺南市│安南區  │學南  │      │990         │旱│27871.21  │18分之1     │                │
├─┼───┼────┼───┼───┼──────┼─┼─────┼──────┼────────┤
│２│臺南市│安南區  │學南  │      │990-1       │旱│132.60    │18分之1     │                │
└─┴───┴────┴───┴───┴──────┴─┴─────┴──────┴────────┘
附表四
┌─┬───┬────┬─────┬────┬──────┬────┬───┬─────┬──────┐
│編│權利人│收件日期│  字  號  │登記日期│ 權利價值   │債權範圍│債務人│設定權利圍│備考        │
│號│      │        │          │        │            │        │      │          │            │
├─┼───┼────┼─────┼────┼──────┼────┼───┼─────┼──────┤
│１│林崑參│94年    │安南土字  │94年1月 │本金最高限額│9分之2  │庚○  │18分之1   │            │
│  │      │        │第014650號│31 日   │8,900,000元 │        │      │          │            │
├─┼───┼────┼─────┼────┼──────┼────┼───┼─────┼──────┤
│２│己○○│94年    │安南土字第│94年1月 │本金最高限額│9分之2  │庚○  │18分之1   │            │
│  │      │        │014650號  │31日    │8,900,000元 │        │      │          │            │
├─┼───┼────┼─────┼────┼──────┼────┼───┼─────┼──────┤
│３│乙○○│94年    │安南土字第│94年1月 │本金最高限額│9分之2  │庚○  │18分之1   │            │
│  │      │        │014650號  │31日    │8,900,000元 │        │      │          │            │
├─┼───┼────┼─────┼────┼──────┼────┼───┼─────┼──────┤
│４│子○○│88年    │安南土字第│88年4月3│本金最高限額│3分之1  │庚○  │18分之1   │            │
│  │      │        │004811號  │日      │8,900, 000  │        │      │          │            │
└─┴───┴────┴─────┴────┴──────┴────┴───┴─────┴──────┘
附表五
┌─┬───────────────────────┬─┬─────┬──────┬────────┐
│編│  土          地          坐          落      │地│ 面    積 │  權    利  │    備    考    │
│  ├───┬────┬───┬───┬──────┤  ├─────┤            │                │
│號│縣  市│鄉鎮市區○  段  ○○段  │  地    號  │目│ 平方公尺 │  範    圍  │                │
├─┼───┼────┼───┼───┼──────┼─┼─────┼──────┼────────┤
│１│臺南市│安南區  │學南  │      │990         │旱│27871.21  │18分之1     │                │
├─┼───┼────┼───┼───┼──────┼─┼─────┼──────┼────────┤
│２│臺南市│安南區  │學南  │      │990-1       │旱│132.60    │18分之1     │                │
├─┼───┼────┼───┼───┼──────┼─┼─────┼──────┼────────┤
│３│臺南市│安南區  │學南  │      │1020        │旱│1282.27   │24分之1     │                │
└─┴───┴────┴───┴───┴──────┴─┴─────┴──────┴────────┘
附表六
┌─┬───┬─────┬─────┬─────┬──────┬─────┬───┬────────┐
│編│權利人│ 收件日期 │  字  號  │ 登記日期 │  權利價值  │ 債權範圍 │債務人│  設定權利圍    │
│號│      │          │          │          │            │          │      │                │
├─┼───┼─────┼─────┼─────┼──────┼─────┼───┼────────┤
│１│林慶南│84年      │安南土字  │84年9月20 │5,800,000元 │ 全部     │庚○  │18分之1（1020地 │
│  │      │          │第021640號│日        │            │          │      │號為24分之1）   │
└─┴───┴─────┴─────┴─────┴──────┴─────┴───┴────────┘
附表七
┌──┬────┬───────────┐
│編號│姓  名  │訴訟費用負擔比例      │
├──┼────┼───────────┤
│1   │辛○○  │百分之12              │
├──┼────┼───────────┤
│2   │癸○○  │百分之11              │
├──┼────┼───────────┤
│3   │子○○  │百分之15              │
├──┼────┼───────────┤
│4   │丁○○  │百分之16              │
├──┼────┼───────────┤
│5   │己○○  │百分之16              │
├──┼────┼───────────┤
│4   │戊○○  │百分之6               │
├──┼────┼───────────┤
│4   │乙○○  │百分之16              │
└──┴────┴───────────┘
以上正本證明與原本無異
如不服本判決，應於送達後廿日內，向本院提出上訴狀並表明上
訴理由，如於本判決宣示後送達前提起上訴者，應於判決送達後
廿日內補提上訴理由書（須附繕本）。
中    華    民    國    95    年    7     月    31    日
                              書記官  蘇家楹


司法院資訊處製作；財團法人民間司法改革基金會備份。
